【裁判字號】    98,家訴,172
【裁判日期】    991019
【裁判案由】    確認繼承權不存在等
【裁判全文】
臺灣板橋地方法院民事判決             98年度家訴字第172號
原      告  庚○○
訴訟代理人  楊久弘律師
被      告  丙○○○
法定代理人  乙○○
訴訟代理人  李長彥律師
上列當事人間請求確認繼承權不存在等事件，本院於民國99年10
月5日言詞辯論終結，判決如下:
    主  文
原告之訴駁回。
訴訟費用由原告負擔。
    事實及理由
一、原告主張: (一)兩造分別為被繼承人賴丹朋之養子與養女，賴
    丹朋於民國53年10月4 日死亡，而賴丹朋另收養之女賴蚶則
    已於25年2 月10日夭亡，因此，當賴丹朋死亡時，僅兩造及
    其妻即訴外人李秀琴對賴丹朋之遺產有繼承權，惟因李秀琴
    及被告皆拋棄繼承，故僅原告一人繼承賴丹朋之遺產即臺北
    縣板橋市○○段第1756地號土地1/6 持分。(二)賴丹朋除前開
    遺產外，其祖父賴周禮於6 年12月16日死亡後，亦遺有台北
    縣板橋市○○段第1173地號土地1/5 持分，該土地（下稱系
    爭第1173地號土地）因登記簿上之地址與賴周禮之戶籍地址
    不符，地政機關無法認定兩造之祖先賴周禮即為系爭第1173
    地號土地之登記名義人，故屢次駁回繼承登記之申請，遲至
    96 年12 月4 日方才辦理繼承登記完畢。查，賴周禮之繼承
    人為其子賴東1 人，賴東之繼承人則為其子賴丹桂、賴丹錦
    及賴丹朋等3 人，賴丹朋之繼承人於其妻李秀琴及被告皆拋
    棄繼承後，則應僅有原告1 人，惟該次登記卻將被告亦登記
    為公同共有人之一，已侵害到身為賴丹朋繼承人之原告持分
    。(三)被告與李秀琴對於賴丹朋之繼承權皆已拋棄之事實，不
    僅由69年時僅原告一人繼承賴丹朋之遺產即臺北縣板橋市○○段第1756地號土地1/6 持分可知，且其後於88年申請辦理
    系爭第1173地號土地繼承登記時，所檢具之繼承系統表亦係
    記載被告與李秀琴已拋棄繼承。至於該繼承系統表其他繼承
    人辛○○、黃吳彩、己○、戊○○、壬○○、癸○○於鈞院
    出庭作證時雖均陳稱渠不知被告是否拋棄繼承，且不知曾於
    該繼承系統表蓋印云云，惟依一般社會經驗法則，印鑑章及
    印鑑證明不可能隨便交給他人，他人也無法去申請印鑑證明
    ，且渠等於鈞院作證見到該繼承系統表上蓋用渠等印章且附
    有印鑑證明時，嘴上雖稱未曾蓋用過，態度卻相當平靜，顯
    與常情不符。渠等之所以不願說實話，乃系爭第1173地號土
    地，因前開賴周禮之問題而遲遲未能辦妥繼承登記，迄出售
    訴外人陳國正，並由陳國正辛苦幫渠等辦妥繼承登記後，渠
    等卻欲提高價格而毀約不賣，訴外人陳國正不得已向法院提
    告，請求法院判決渠等依約過戶段第1173地號土地予陳國正
    ，訴訟程序中僅有原告誠實表示願意依約過戶，渠等對於原
    告遂相當不諒解，始於鈞院作證時不願誠實陳述。(四)證人甲○○於鈞院99年2 月24日出庭時雖證稱不記得是否曾經辦過
    板橋市○○段1756號土地繼承事宜，並於鈞院99年3 月18日
    再次傳訊到庭時證稱稱其於錄音內容中與陳國正之對話內容
    只是順著其問題回答云云，惟從原告所呈其與陳國正間之電
    話錄音內容暨其錄音譯文可知證人並非僅係順著陳國正之問
    題回答，對話中亦有主動陳述，且於當年該證人協助辦理繼
    承板橋市○○段1756號土地繼承事宜時，被告及李秀琴皆確
    已出具拋棄繼承書拋棄繼承，該證人係因為不願捲入本案之
    紛爭而未於法庭上據實陳述。(五)再就被告及李秀琴拋棄繼承
    乙事，原告係約於97年4 、5 月間方記起，並旋於在訴外人
    陳國正與辛○○等人請求履行合約事件即鈞院97年度重訴字
    第20號審理時發函告知承辦法官，尚難因原告前於96年間與
    被告之代理人陳玉洲共同具名出賣系爭第1173地號土地予陳
    國正乙情，即認原告主張不實。(六)末依臺北縣板橋地政事務
    所函覆鈞院之99年3 月22日北縣板地登字第0990004024號函
    第2 點所示，「繼承」登記之意義為土地建物所有權或他項
    權利因權利人死亡所為之繼承登記，「分割繼承」登記之意
    義則為登記名義人死亡，各繼承人間依協議分割繼承土地權
    利所為之登記。該所雖稱前開用語係內政部於75年1 月29日
    方才訂定發布之「登記原因標準用語」之記載，故關於69年
    間之板橋市○○段1756地號土地繼承登記原因為「繼承」，
    是否指協議分割繼承、或一般繼承或有無其他繼承人拋棄繼
    承等情事，因原申請案因逾保存年限業已銷毀，故無從查知
    云云。惟查，依財政部於63年1 月9 日訂定之「辦理土地或
    建築改良物繼承登記注意事項」第6 條之規定，土地或建物
    之繼承，應依全體繼承人共同一致之意思，可申請為公同共
    有之登記，亦可申請為分別共有之登記。是於內政部75 年1
    月29日方訂定發布「登記原因標準用語」前，對於不動產之
    繼承登記方式應已有區分。綜上，爰請判決如聲明所示等語
    ，並聲明: (1)確認原告對賴丹朋之遺產有單獨繼承權。(2)被
    告應將臺北縣板橋市○○段第1173地號土地，權利範圍公同
    共有5 分之1 之登記塗銷。
二、被告則以: (一)按民法第1174條第2 項修正前拋棄繼承，雖非
    必向法院為之，惟仍須於法定期間以書面向親屬會議或其他
    未拋棄之繼承人全體表示拋棄，始生拋棄繼承之法效（最高
    法院88年度台上字第1214號判決意旨參照）。(二)原告雖提出
    繼承系統表欲證被告已有為拋棄之書面；惟查，依系爭繼承
    系統表上之字跡觀之，顯係其乃屬一人獨力所做成，被告非
    但未於其上簽名亦無用印於上，且其做成之日期為88年6 月
    2 日，被告斯時已為一禁治產人，屬一無行為能力人，依民
    法第76條之規定，其意思表示應由法定代理人為之，然其上
    亦無被告法定代理人之記載，原告據以主張其為被告有拋棄
    繼承之書面，顯有誤會。況被告之子陳玉洲前曾與原告將兩
    造繼承之系爭1173地號土地持分共同出賣予訴外人陳國正，
    此有該土地買賣契約書一紙為憑，足證原告之前並不否認被
    告為系爭土地之繼承人之一。(三)又原告主張證人甲○○與訴
    外人陳國正曾私下於電話中談及坐落於臺北縣板橋市○○段
    第1756地號土地繼承登記事宜，而該繼承登記有拋棄繼承書
    之情事云云。但查證人甲○○於鈞院審理時雖謂有辦過前開
    地號繼承事宜，惟就該繼承登記是否有人拋棄繼承一事，即
    明確表示不記得，另電話錄音譯文乃係審判外之陳述，未經
    證人具結且未予相對人質問之機會，難證其可信性，應無證
    據能力。況對對談記錄之內容，證人甲○○於鈞院審理時，
    亦明確證稱乃係順著對談人陳國正問話配合回答，實際情形
    因時間太久已不記得等語。(四)至其他證人辛○○、黃吳彩、
    己○、戊○○、壬○○、癸○○於鈞院審理時，對於「是否
    看過系爭繼承系統表」、「被告是否有說要拋棄、不要他爸
    爸的財產」等問題，均表示未見過系爭繼承系統表，及對被
    告是否表示拋棄繼承亦無認識等語，是依渠等所述及系爭繼
    承系統表之做成方式，顯難證明被告已有拋棄繼承。(五)綜上
    ，被告並未有拋棄繼承之行為，且無論依原告所提之文件或
    所傳訊之證人，在在均難證明被告有拋棄繼承之事實，原告
    主張顯無理由等語置辯，並聲明: 原告之訴駁回。
三、本件原告主張兩造均為被繼承人賴丹朋之子女，但被告於被
    繼承人賴丹朋死亡後即拋棄繼承，則被告對於被繼承人賴丹
    朋之遺產應無繼承權，但被告仍就系爭第1173地號土地為繼
    承登記在案，則原告請求確認被告對賴丹朋所遺系爭第1173
    地號土地繼承權不存在，應認有受確認判決之法律上利益，
    合先明。
四、再原告主張兩造均為被繼承人賴丹朋之子女，而賴丹朋生前
    另收養之女賴蚶已於25年3 月30日夭亡，因此，賴丹朋於53
    年10月4 日死亡時，僅賴丹朋之妻李秀琴與兩造對賴丹朋之
    遺產有繼承權，李秀琴嗣於72年4 月22日死亡等事實，業據
    提出兩造戶籍謄本及賴蚶、李秀琴、賴丹朋除戶戶籍謄本等
    件為證，並為兩造所不爭執，堪信為真實。惟原告復主張李
    秀琴與被告於賴丹朋死亡後，已依法拋棄繼承乙情，則為被
    告所否認，並以前詞置辯。是本件爭點為被告是否已合法拋
    棄繼承？
五、本院就上開爭點判斷如下：
  (一)按「繼承人得拋棄其繼承權。前項拋棄，應於知悉其得繼承
    之時起2 個月內，以書面向法院、親屬會議或其他繼承人為
    之」，74年6 月3 日修正前民法第1174條載有明文。再按當
    事人主張有利於己之事實者，就其事實有舉證之責任，民事
    訴訟法第277 條定有明文。則被告是否確有拋棄繼承權之事
    實，依舉證責任分配原則，自應由原告負舉證之責，合先敘
    明。
  (二)查原告上開主張無非以被繼承人賴丹朋所遺臺北縣板橋市○○段第1756地號土地持分，於賴丹朋死後之69年間則以繼承
    為原因登記予原告1 人名下，並提出該1756地號土地登記謄
    本為其主要依據。而賴丹朋所遺之臺北縣板橋市○○段第17
    56地號土地持分，固於69年間以繼承原因登記予原告1 人名
    下屬實，然經本院向臺北縣板橋地政事務所函調該1756地號
    土地於69年8 月26日以繼承原因移轉予庚○○之相關資料，
    則經函覆該檔案已逾保存年限業已銷燬，有該所98年11月27
    日北縣板登字第0980020096號函文1 紙在卷可稽。又本院觀
    諸卷附該所99年3 月22日北縣板地登第0990004024號函覆稱
    : 「..旨揭地號土地登記簿所載所有權人庚○○之登記原因
    為『繼承』，惟其係於前開『登記原因標準用語』訂定發布
    前登記完畢，故實際上究為協議分割繼承，抑或一般繼承或
    有無其他繼承人拋棄繼承等情事，原申請案因逾保存年限業
    已銷燬，無從查知」等語；及99年5 月14日北縣板地登字第
    0990006896號函覆稱: 「... 查土地登記簿所載登記原因係
    自75年1 月29日經內政部訂定發布『登記原因標準用語』後
    始歸統一，在該時間點前申辦之繼承登記，縱各繼承人間已
    有分割協議，登記機關仍大多以『繼承』為其登載之登記原
    因，惟亦有『分割繼承』、『協議繼承』... 等不同登記原
    因，是仍需調閱原申請案，始足判斷該繼承案是否業經繼承
    人之協議分割，惟是類案件因逾保存限業已銷燬，故無查知
    」等語，是尚難僅以該1756地號土地於69年間以『繼承』原
    因登記予原告1 人之事實，即遽推論被告已拋棄其繼承權。
  (三)再原告提出之88年6 月2 日繼承系統表( 見本院卷一第60頁
    ) ，其上雖有被告已拋棄繼承之記載，但並未有被告之簽名
    或蓋章。且本院依原告聲請傳訊上開繼承系統表之列名人即
    證人辛○○到庭證稱：「（問：你有看過這張繼承系統表？
    ）沒有。我不會認識字，也沒有看過這張紙，上面由我姓名
    的印章也不是我的印鑑章」、「（問：原告的父親死亡之後
    ，你是否知道他有幾個繼承人？）我知道他除了庚○○外，
    還有被告丙○○○這個女兒，共有2 個兒女」、「（問：你
    知不知道說，原告庚○○的爸爸即你的叔叔過世之後，被告
    丙○○○是否有說要拋棄，不要他爸爸的財產？）我沒有聽
    說過，而且據我所知，被告丙○○○在三十幾年前就發瘋了
    」、「（問：你知道被告丙○○○的事情平常都是誰在處理
    ？）我也不知道。我跟他們家沒有很親近」等語；證人丁○○○到庭證稱：「（問：你有看過這張繼承系統表？）我不
    識字。也沒有看過這張紙，上面的名字不是我簽的，印章跟
    我現有的印章不一樣」、「（問：你記得你88年是否有去辦
    理你祖先土地繼承的事情？）好像有處理一次。但是不知道
    什麼時候」、「（問：你知道被告丙○○○當初是否有說不
    要他爸爸留下來的財產？）我沒有聽過。長大之後就沒有聯
    絡了」等語；證人己○到庭證稱：「（問：你有看過這張繼
    承系統表？）（搖手）」、「（問：上面的印章跟名字是你
    的嗎？（搖手）」、「（問：你有聽過被告丙○○○說過，
    他不要他爸爸留下的財產嗎？）（搖手）關係人賴建男：他
    表示不知道」等語【以上均參見本院99年7 月30日言詞辯論
    筆錄】；證人戊○○到庭證稱: 「（問：你有看過這張繼承
    系統表？）我不識字，我也沒有看過這張繼承系統表，上面
    的名字也不是我簽的」、「（問：你與兩造是否有來往？）
    我認識他們，但是平時很少接觸，原告住在台南，被告住在
    基隆」、「（問：兩造之父親過世的時候，你是否知道這件
    事？）兩造的父親我忘記他是什麼時候過世的」、「（問：
    你知道兩造的父親當時留下的遺產是要如何分？）這我不知
    道」、「（問：有聽過被告或其他人有說被告有不要遺產的
    事情？）這個我不知道」等語；證人壬○○到庭證稱: 「（
    問：你有看過這張繼承系統表？）我之前沒有看過，我最近
    才在高等法院看過，上面的簽名與印章都不是我的。我沒有
    去辦印鑑證明，也沒有委託其他人去辦印鑑證明」、「（問
    ：你與兩造之間是否熟識？）沒有很熟，只是親戚關係。我
    們也沒有住在一起，很少往來」、「（問：你有聽說兩造父
    親死後，遺產要如何分的事情嗎？）這個我沒有聽過」等語
    ；證人癸○○到庭證稱：「（問：你有看過這張繼承系統表
    ？是否有去聲請或委託他人去聲請印鑑證明？）印鑑證明是
    我去聲請的沒有錯，當時會去聲請印鑑證明是媽媽要我的印
    鑑證明及印鑑去辦理家裡的有關土地的事，因為我已經出嫁
    ，我也沒有詳問，所以我就照媽媽的要求，聲請好印鑑證明
    ，連同印鑑交給我媽媽，但是原證七的繼承系統表我沒有看
    過」、「（問：你跟兩造是否有往來嗎？）跟他們不太熟」
    、「（問：兩造之父親去世之後，他的遺產要如何分是否有
    聽聞過？）這我沒有聽人說過，我也不知道」等語【以上均
    參見本院99年9 月3 日言詞辯論筆錄】，是上開繼承系統表
    顯不足為被告已拋棄繼承之認定。
  (四)至原告主張依其所提之訴外人陳國正與證人甲○○即69年間
    辦理該1756地號土地移轉登記承辦人之電話錄音及其譯文顯
    示（見本院卷一第119 至122 頁），甲○○在談話時曾表示
    被告已有拋棄繼承乙節，已據證人甲○○於本院審理時證稱
    : 「（問：你在錄音譯文中有說庚○○那一房有拋棄繼承書
    是什麼意思？）我的意思是說如果他們那房有拋棄的話，要
    附拋棄書及印鑑證明才可以拋棄，但是是否有人拋棄我不記
    得了。當時對方打手機跟我說的，他講的內容我也不是很清
    楚，我也沒有看到相關文件，我只是順著他問的話回答，但
    是實際情形我不知道，因為時間太久我也不記得」等語【參
    見本院99年9 月3 日言詞辯論筆錄】，且觀諸該錄音譯文，
    證人甲○○甚至表示「我跟你說反正他系統表排下來，她有
    繼承權你就應該給她」、「不可以這樣，她有繼承權就是要
    給她就對了」（見本院卷一第121 頁），是自難僅憑證人甲○○與訴外人陳國正間語焉不詳之對話錄音，遽認被告確已
    依法拋棄繼承。
  (五)末參佐卷附被告所呈之土地買賣契約（見本院卷一第131 至
    134 頁）所示，可知系爭第1173地號土地之公同共有持分於
    96 年1月間出賣予訴外人陳國正時，賣方欄上除有原告簽名
    蓋章外，尚有被告之子陳玉洲代理被告簽名其上，而斯時原
    告對被告有無繼承權及是否為系爭第1173地號土地之公同共
    有人此攸關其重大權益乙事竟未有爭執，益徵被告應無拋棄
    繼承情事。
六、綜上，原告所舉事證並無法證明兩造之被繼承人賴丹朋死亡
    後，被告於知悉得繼承之時起2 個月內，曾以書面向法院、
    親屬會議或其他繼承人為拋棄繼承之行為，從而，原告訴請
    確認原告對賴丹朋之遺產有單獨繼承權；及被告應將系爭第
    1173地號土地，權利範圍公同共有5 分之1 之登記塗銷，為
    無理由，應予駁回。
七、訴訟費用負擔之依據:民事訴訟法第78條。
中    華    民    國    99    年    10    月    19    日
                      家事法庭法  官  古秋菊
以上正本係照原本作成。
如對本判決上訴，須於判決送達後20日之不變期間內，向本院提
出上訴狀。如委任律師提起上訴者，應一併繳納上訴審裁判費。
中    華    民    國    99    年    10    月    19    日
                              書記官  林佩萱

司法院資訊處製作；財團法人民間司法改革基金會備份。
